臺灣高雄地方法院民事判決　九十二年度簡上字第三一七號
　　上 訴 人　　乙○○
　　被上訴人　　甲○○○○○○.
　　訴訟代理人　劉新安律師
右當事人間請求交付房屋事件，上訴人對於中華民國九十二年六月十九日本院高雄簡
易庭九十二年度雄簡字第九九八號第一審判決提起上訴，本院於民國九十三年二月十
一日言詞辯論終結，判決如下：
    主      文
上訴駁回。
第二審訴訟費用由上訴人負擔。
    事實及理由
一、上訴人起訴主張：兩造於民國八十三年三月二日訂立預售房屋買賣契約書，伊以
    新台幣（下同）一千五百萬元購買被上訴人所有，坐落台東縣卑南鄉○○段第七
    四八八、七四八八之四地號土地及其上興建中之門牌號碼台東縣卑南鄉○○路六
    ０五號一樓房屋及五樓、六樓套房，被上訴人於八十四年二月間固依約移轉一樓
    房屋之所有權登記予伊妻蕭簡淑，然五、六樓套房則迄今拒不交付，為此，爰依
    預售房屋買賣契約，訴請被上訴人應將系爭五樓、六樓套房二間交付等語。
二、被上訴人則以：系爭房屋一樓之所有權業已依約移轉登記至上訴人之妻蕭簡淑名
    下，因五、六樓套房無法辦理保存登記，兩造乃於八十四年五月二十三日另行協
    議以地下室之使用權交換五、六樓之套房，該地下室亦已交付蕭簡淑占有使用，
    伊已無給付五、六樓套房之義務，上訴人提起本訴，並無理由等語，資為抗辯。
三、兩造於本院之聲明：
  (一)上訴人方面：
    (1)原判決廢棄。
    (2)被上訴人應將坐落台東縣卑南鄉○○段第七四八八、七四八八之四地號土地上
      ，門牌號碼為台東縣卑南鄉○○路六０五號之五、六樓套房二間交付上訴人。
  (二)被上訴人方面：請求駁回上訴。
四、兩造不爭執之事項：
  (一)上訴人原出資二千五百萬元參與被上訴人與訴外人林常永興建房屋之事業，嗣因
    上訴人有意取回前開投資款，兩造乃約定以其中之一千五百萬元充作其購買坐落
    台東縣卑南鄉○○段七四八八、七四八八之四、七四八八之十二地號土地內之一
    部分房屋（即靠大路旁大樓一樓、五樓套房、六樓套房三間約一百餘坪，實際坪
    數由地政事務所丈量為準）之價金，以為退款，並訂立預售房屋買賣契約書（原
    審卷第七至八頁）。
  (二)被上訴人已於八十四年二月十四日將系爭建物之一樓房屋辦理所有權移轉登記至
    上訴人指定之登記名義人蕭簡淑名下，有建築改良物登記簿及所有權狀影本在卷
    可稽（原審卷第五十四至五十六頁）。
  (三)系爭建物為地上一至四層房屋，地下室總面積為九十點五四平方公尺，五、六樓
    套房部分，為屋頂突出物，面積各為四十點三二平方公尺，合計為八十點六四平
    方公尺。
  (四)蕭簡淑與被上訴人於八十四年五月二十三日訂立協議書，就系爭建物之地下室使
    用權約定如下：「雙方就建築物地下室使用權事宜特立本合約書，其條件如下：
    一、甲方（蕭簡淑）向乙方（被上訴人）承買坐落台東縣卑南鄉○○路六０五號
    四層樓房內之第一層建物，建號一０六九號門牌太平路六０五號一樓。二、右開
    標的物之二、三、四層係屬乙方所有權，雙方言明地下室建坪九０．五四平方公
    尺，建號一０九四所有權全部，因其出入口由一樓室內通行，其使用權歸屬一樓
    之所有權人，且使用權利延續至日後之承買者或繼承人」，該協議書並經本院認
    證，有協議書為證（原審卷第六十三頁）。被上訴人並於簽訂協議書當日將該地
    下室使用權交付蕭簡淑。
五、上訴人主張被上訴人未依約履行交付買賣標的物即系爭建物之五、六樓套房，為
    被告所否認，並以前開情詞置辯，是本件所應審究者為：兩造是否有合意以被上
    訴人交付系爭建物地下室使用權代為履行買賣契約原定交付五、六樓套房之義務
    ？經查：
  (一)按債權人受領他種給付以代原定之給付者，其債之關係消滅。民法第三百十九條
    定有明文。
  (二)被上訴人係於八十四年二月十四日將系爭建物之一樓房屋辦理所有權移轉登記至
    上訴人指定之登記名義人蕭簡淑名下，已如前述，嗣上訴人與其妻蕭簡淑與被上
    訴人復於同年五月間另行就系爭建物地下室之使用權訂立合約書達成協議，約定
    ：地下室建坪九０．五四平方公尺，建號一０九四之所有權全部，因其出入口由
    一樓室內通行，其使用權歸屬一樓之所有權人，且使用權利延續至日後之承買者
    或繼承人，此有協議書一紙在卷可憑（原審卷第六十三頁），而觀之該協議書之
    內容雖未載明雙方訂立該協議書之緣由，及當時是否合意以交付該地下室之使用
    權取代兩造買賣契約書所約定之被上訴人應交付上訴人系爭建物五、六樓套房之
    義務，惟查，蕭簡淑與被上訴人間並無任何債權債務關係，為上訴人所不爭執，
    參以，兩造訂立預售房屋買賣契約書後，被上訴人係將系爭建物一樓房屋之所有
    權移轉登記至上訴人指定之蕭簡淑名下，其後，上訴人始偕同蕭簡淑與被上訴人
    簽訂該建物之地下室使用權事宜之協議內容，且系爭建物之五、六樓套房部分，
    實際為屋頂突出物，並未能辦理所有權移轉登記，為兩造所不爭執，因此，由上
    開協議書之內容係記載：「甲方（蕭簡淑）向乙方（被上訴人）承買坐落台東縣
    卑南鄉○○路六０五號四層樓房內之第一層建物，建號一０六九號門牌太平路六
    ０五號一樓。二、右開標的物之二、三、四層係屬乙方所有權」等語，而未載明
    蕭簡淑向被上訴人承買之範圍尚包括系爭建物之第五、六層套房部分，衡情應係
    蕭簡淑取得系爭建物之一樓所有權後，兩造已另就尚未履行交付之未保存登記之
    五、六樓套房部分，合意改由被上訴人交付地下室之使用權取代之，乃由蕭簡淑
    與被上訴人就非屬預售房屋買賣契約標的物之地下室使用權與被上訴人成立協議
    交付予蕭簡淑使用，以代原定交付五樓及六樓套房之給付義務，否則，被上訴人
    與蕭簡淑間既無任何債權債務關係，被上訴人自無交付系爭建物地下室使用權予
    蕭簡淑之義務。
  (三)又兩造買賣契約原定交付系爭建物之五、六樓套房，依兩造所不爭執之現狀及登
    記謄本所載，應為屋頂突出物，面積各為四十點三二平方公尺，合計共為八十點
    六四平方公尺，而已交由蕭簡淑使用之地下室總面積為九十點五四平方公尺，核
    算兩者面積相差約為九點九平方公尺（90.54-80.64=9.9），亦即，地下室面積
    尚大於五、六樓套房之面積總和約為九點九平方公尺。再者，系爭建物共有四層
    ，其中第一層為上訴人所購買，二至四層均屬於被上訴人所有，而地下室之出入
    口係由一樓室內通行，凡此各點研判，足見，若以地下室使用權交換五、六樓套
    房，對上訴人而言，並無任何不利，是被上訴人抗辯兩造已合意五、六樓套房之
    給付義務改為交付地下室之使用權，應非無據，堪信為真。
  (四)至上訴人雖主張兩造並未合意以交付地下室之使用權代替五、六樓套房之給付義
    務，被上訴人交付地下室使用權係為安撫上訴人，以暫彌補土地當時無法履行移
    轉登記之窘境及自認賣給上訴人之價金太高而答應讓其無條件使用等情，然上開
    情事均為被上訴人所否認，上訴人復未能舉證證明被上訴人有自認買賣價金過高
    而同意提供地下室供其無條件使用，及被上訴人同意除買賣契約原定給付系爭建
    物五、六樓套房之義務外，另外再交付地下室之使用權予蕭簡淑之事實，本院自
    難為有利於上訴人之認定。
  (五)依上所述，兩造應已就被上訴人尚未給付之預售房屋買賣契約之五、六樓套房部
    分達成由被上訴人交付地下室之使用權代為清償之合意，據此，被上訴人既已交
    付地下室使用權予上訴人之妻蕭簡淑，則兩造間關於預售房屋買賣契約之債務關
    係即因清償而消滅，被上訴人對於上訴人已無給付系爭建物之五、六樓套房之義
    務。
六、綜上所述，被上訴人交付地下室之使用權予上訴人之妻蕭簡淑，已具有代物清償
    之效力，被上訴人自無再給付系爭建物之五、六樓套房之義務。從而，上訴人本
    於預售房屋之買賣契約，訴請被上訴人交付系爭建物之五、六樓套房，即無理由
    ，不應准許。原審據此為上訴人敗訴之判決，並無違誤，上訴意旨指摘原判決不
    當，求予廢棄，並無理由，應予駁回。
七、本件事證已臻明確，兩造其餘未經援用之攻擊防禦方法，經審酌後認對本判決結
    果不生影響，爰不逐一論駁，附此敘明。
八、據上論結，本件上訴為無理由，依民事訴訟法第四百三十六條之一第三項、第四
    百四十九條第一項、第七十八條，判決如主文。
中　　　華　　　民　　　國　　九十三　　年　　　二　　　月　　二十五  　日
                                      臺灣高雄地方法院民事第一庭
~B審判長法官　林紀元
~B法　　　官　盧怡秀
~B法　　　官　蘇姿月
右為正本係照原本作成。
本判決不得上訴。
中　　　華　　　民　　　國　　九十三　　年　　　二　　　月　　二十五  　日
~B法院書記官　歐文政
